【裁判字號】    97,上易,3004
【裁判日期】    980210
【裁判案由】    傷害
【裁判全文】
臺灣高等法院刑事判決                97年度上易字第3004號
上  訴  人  臺灣板橋地方法院檢察署檢察官
被      告  甲○○
上列上訴人因被告傷害案件，不服臺灣板橋地方法院97年度易字
第1574號，中華民國97年10月6日第一審判決（起訴案號：臺灣
板橋地方法院檢察署97年度偵續字第70號），提起上訴，本院判
決如下：
    主  文
上訴駁回。
    理  由
一、本案經本院審理結果，認第一審判決對被告甲○○為無罪
    之諭知，核無不當，應予維持，並引用第一審判決書記載之
    證據及理由（如附件）。
二、檢察官上訴意旨以：證人丙○○雖未證述被告甲○○有何蓄
    意扭打而故意傷害告訴人乙○○之情形，然當時被告與告訴
    人推拉及爭奪鐵管後雙方倒地翻滾之過程，以丙○○之相對
    位置，是否能全程目睹而無遺漏，仍有傳喚丙○○到庭釐清
    之必要，且如僅是雙方倒地翻滾，是否能造成告訴人如診斷
    證明書所載之傷勢云云。經查，丙○○於本院審理時證稱：
    本件案發當時是乙○○抓住鐵管，壓在被告胸前，雙方在地
    上搶那隻鐵管，滾來滾去，並未看見被告持鐵管打告訴人（
    見本院卷第30、31頁），足徵被告當時係受壓迫之一方，且
    無證據證明被告有何蓄意攻擊告訴人之行為。告訴人雖提出
    新光吳火獅紀念醫院診斷證明書1紙，以證明其於96年8月15
    日至該醫院就診時身上受有多處挫傷（見96年度偵字第2321
    3號卷第10頁），然被告與告訴人發生爭執之地上有許多廢
    鐵，2人在地上翻滾，難免會刺傷或碰傷。伊看見被告額頭
    上流血，至於告訴人外觀則看不出有受傷等情，亦據丙○○
    結證無訛，且乙○○於本院審理時亦證稱：伊身上的傷有可
    能是地上廢鐵造成等語（見本院卷第32頁反面），足證告訴
    人身上挫傷係與被告爭奪鐵棍，在地上翻滾，碰撞地上廢鐵
    所致，而被告既係受告訴人持鐵棍不法攻擊，為排除告訴人
    之傷害行為，與告訴人爭奪鐵棍，進而同在地上翻滾，其所
    實施之防衛行為並未過當，依刑法第23條規定，自屬不罰。
    檢察官仍執陳詞，提起上訴，為無理由，應予駁回。
據上論結，應依刑事訴訟法第373條、第368條，判決如主文。
本案經檢察官侯寬仁到庭執行職務。
中    華    民    國    98    年    2    月     10     日
                  刑事第二十一庭審判長法  官  蘇隆惠
                                      法  官  楊力進
                                      法  官  許永煌
以上正本證明與原本無異。
不得上訴。
                                      書記官  江采廷
中    華    民    國    98    年    2     月    10    日
附件：
臺灣板橋地方法院刑事判決              97年度易字第1574號
公  訴  人  臺灣板橋地方法院檢察署檢察官
被      告  甲○○  男  46歲（民國○○年○月○○日生）
                    身分證統一編號：Ｚ000000000號
                    住臺北縣金山鄉○○路41巷10號
                    居臺北縣三重市○○路○段87巷31弄14號
上列被告因傷害案件，經檢察官提起公訴（97年度偵續字第70號
），本院判決如下：
    主    文
甲○○無罪。
    理    由
一、公訴意旨略以：被告甲○○與乙○○因有生意上之往來，於
    民國96年8 月15日下午3 時許，前往乙○○所經營位在臺北
    縣三重市○○街52之1B號工廠，向乙○○收取貨款，2 人一
    言不合發生爭執，乙○○竟基於傷害之犯意，以放置在工廠
    內之鐵管1 支，毆打甲○○頭部及身體各處，甲○○亦基傷
    害之犯意，與乙○○推拉扭打，2 人從上址工廠內扭打到工
    廠外雙雙跌倒在上址工廠外馬路對面之廢棄鐵材邊，造成乙○○受有全身多處擦挫傷之傷害；甲○○則受有多處擦傷與
    挫傷、頭皮撕裂傷約3 公分、右膝撕裂傷約2 公分之傷害（
    乙○○傷害罪部分，業經檢察官另案起訴，由本院以96年度
    易字第3927號判決判處有期徒刑4 月，如易科罰金，以新台
    幣1 千元折算1 日，上訴後，由台灣高等法院以97年度上易
    字第1569號判決上訴駁回），因認被告甲○○涉犯刑法第27
    7 條第1 項之傷害罪嫌等語。
二、然按犯罪事實應依證據認定之，無證據不得推定其犯罪事實
    ；又不能證明被告犯罪者，即應諭知無罪之判決，刑事訴訟
    法第154 條、第301 條第1 項分別定有明文。再按事實之認
    定，應憑證據，如未能發現相當證據，或證據不足以證明，
    自不能以推測或擬制之方法，為裁判基礎；且認定不利於被
    告之事實須依積極證據，苟積極證據不足為不利於被告事實
    之認定時，即應為有利於被告之認定；另認定犯罪事實所憑
    之證據，雖不以直接證據為限，間接證據亦包括在內，然無
    論直接證據或間接證據，其為訴訟上之證明，須於通常一般
    之人均不致有所懷疑，而得確信其為真實之程度者，始得據
    之為有罪之認定，倘其證明尚未達到此一程度，而有合理之
    懷疑存在，無從使事實審法院得有罪之確信時，即應由法院
    為諭知被告無罪之判決（參照最高法院40年臺上字第86號、
    30年上字第816 號、76年臺上字第4986號判例意旨）。又告
    訴人之告訴，係以使被告受刑事訴追為目的，是其陳述是否
    與事實相符，仍應調查其他證據以資審認，亦經最高法院著
    有52年台上字第1300號判例意旨釋義甚明。
三、本件公訴人認被告甲○○涉有刑法第277 條第1 項傷害罪嫌
    罪嫌，無非以上揭事實，業據告訴人乙○○指證明確，併經
    證人丙○○證述在卷，且有告訴人於新光吳火獅紀念醫院就
    診之診斷證明書在卷可參等資為依據；訊據被告堅詞否認有
    何公訴人所指上揭傷害犯行，辯稱：整個事件都是告訴人的
    暴力行為，不是其與告訴人的扭打，是告訴人先打其，把其
    打到路中間一直亂打，其沒辦法，已經被打的很痛，所以忍
    痛抓鐵管往告訴人工廠對面方向跑，因為其看到告訴人工廠
    門口那裡有很多人，就把鐵管用兩隻手壓在腹部，一直喊救
    命，但丙○○工廠裡面的人都跑到裡面躲起來，大家都不想
    惹事，後來告訴人才鬆手離開，其不知道告訴人的傷怎麼來
    的，但鐵管從頭到尾都在告訴人手上，其根本沒有打告訴人
    ，不知道告訴人的傷怎麼來的，其只是在求救自衛等語；經
    查：
(一)、證據能力部分：
    本案以下所引用之卷證資料，並無證據證明係公務員違背法
    定程序所取得；又被告以外之人於審判外之陳述，經核並無
    非出於自由意願而為陳述或遭違法取證及顯有不可信之情況
    ；再卷內之文書證據，亦無刑事訴訟法第159 條之4 之顯有
    不可信之情況與不得作為證據之情形，且公訴人、被告迄本
    院言詞辯論終結前均未聲明異議，依刑事訴訟法第159 條至
    159 條之5 之規定，均有證據能力，合先敘明。
(二)、得心證之理由：
、告訴人與被告於96年8 月15日下午3 時許，在告訴人所經營
    址設臺北縣三重市○○街52之1B號工廠內，因貨款糾紛發生
    爭執，嗣雙方互有推拉，而當日下午5 時40分許，告訴人即
    前往新光吳火獅紀念醫院急診，經醫師診斷告訴人斯時已受
    有多處擦挫傷等傷勢，此據告訴人指述綦詳，告訴人此部分
    指述之情節，亦核與現場目擊證人丙○○於本院96年度易字
    第3927號被告乙○○傷害案審理中結證稱：其工廠和告訴人
    的工廠只隔一條馬路，案發當時先聽聞其工廠大門口內側發
    出碰撞的聲音，聽起來像是有人推倒鐵桌子的聲音，其就出
    來看，就看到告訴人與被告抱在一起，就像電視上的摔角一
    樣，起初其以為他們2 人在玩，後來他們2 人推拉推拉到其
    門口堆置的廢棄鐵材那邊，兩人就倒在地上，又有繼續翻滾
    ，但兩人倒在地上的時間不久，其在那邊看，起初其想去制
    止，但沒過多久，兩人就散開，就看到被告跑出去，兩人在
    拉扯過程中，都用雙手握著這支鐵管，直到兩人倒在地上之
    後，被告爬起來跑到外面，才拿了這支鐵管離開等情（見97
    年度偵續字第70號偵查卷第19頁）大致相符，併經告訴人於
    警詢中提出其於案發後當日旋即就診，經醫師診斷其受有前
    揭傷勢之新光吳火獅紀念醫院96年8 月15日所出具之乙種診
    斷證明書在卷為憑（見96年度偵字第23213 號偵查卷第10頁
    ），審酌丙○○之所以能目擊被告與告訴人發生推拉等上情
    ，乃因其聽聞碰撞聲響方引起丙○○注意，可見被告與告訴
    人推拉之際，彼此所施於對方身上之力道顯然非微，併因此
    雙方互有推拉下進而碰撞物體發出聲響方引起丙○○注意查
    看，據此，告訴人因上揭時地，被告與之相互施力推拉彼此
    身體後倒地進而翻滾造成告訴人受有前揭傷勢，亦與事理無
    悖，堪認告訴人前開傷勢確係因被告與之相互推拉後倒地翻
    滾所致，茲被告為智慮健全之成年人，對與人相互用力推拉
    倒地翻滾可能造成對方身體成傷，當不得諉為不知，是被告
    辯稱，不知道告訴人的傷如何來的云云，固無足取。
、惟告訴人與被告於前揭時地，因貨款問題發生爭執，告訴人
    氣憤難平，竟基於傷害之犯意，先是徒手毆打被告，繼而持
    其所有，放置工廠鐵門外之鐵管1 支，毆打被告頭部及身體
    各處，被告即與之爭奪上開鐵管，雙方推擠，告訴人遂將被
    告推倒在丙○○廠區放置廢鐵處，致被告受有多處擦傷與挫
    傷、頭皮撕裂傷約3 公分、右膝撕裂傷約2 公分等傷害，經
    被告報警處理而查獲上情，並扣得告訴人所有之鐵管1 支，
    告訴人且因前開傷害被告之犯行，業經本院以96年度易字第
    3927號判決判處有期徒刑4 月，如易科罰金，以新台幣1 千
    元折算1 日，上訴後，仍由台灣高等法院以97年度上易字第
    1569號判決上訴駁回而告確定等情，有前開案號之法院判決
    書影本在卷可參，是上開時地，被告因遭告訴人毆打成傷之
    事實，亦堪認定，從而，公訴人認本件糾紛乃告訴人基於傷
    害之犯意，以放置在工廠內之鐵管1 支，毆打被告頭部及身
    體各處，惟被告亦與告訴人推拉扭打，2 人從上址工廠內扭
    打到工廠外雙雙跌倒在上址工廠外馬路對面之廢棄鐵材邊，
    造成告訴人受有全身多處擦挫傷之傷害，被告則受有多處擦
    傷與挫傷、頭皮撕裂傷約3 公分、右膝撕裂傷約2 公分之傷
    害等語，固非無由。
、然告訴人雖因與被告之相互推拉後倒地及翻滾受有前述傷害
    ，惟應進而審究者，係告訴人所受傷害係被告基於傷害故意
    ，而與告訴人互毆所致，亦或係被告行使正當防衛權之結果
    ，若係前者，被告自應負傷害罪責，但若係後者，則反之，
    茲悉述如下：
(1)、按對於現在不法之侵害，而出於防衛自己或他人權利之行為
    ，不罰，刑法第23條定有明文；次按所謂正當防衛，必須對
    於現在不法之侵害始得為之，侵害業已過去，或無從分別何
    方為不法侵害之互毆行為，均不得主張防衛權，而衡之一般
    社會經驗法則，互毆係屬多數動作構成單純一罪而互為攻擊
    之傷害行為，縱令一方先行出手，而還擊之一方在客觀上苟
    非單純對於現在不法之侵害為必要排除之反擊行為，因其本
    即有傷害之犯意存在，則對其互為攻擊之還手反擊行為，自
    無主張防衛權之餘地，最高法院92年度臺上字第3039號判決
    明揭此旨；即刑法第23條所規定之正當防衛，係以對於現在
    不法之侵害，而出於防衛自己或他人權利之行為為要件，所
    稱不法之侵害，只須客觀上有違法之行為，即可以自力排除
    其侵害而行使防衛權，且不以侵害之大小與行為之輕重而有
    所變更，至一方初無傷人之行為，因排除對方不法之侵害而
    加以還擊，自得以正當防衛論。
(2)、查告訴人固指訴係因先遭被告瞬間從其背後拿起鐵管打其，
    所以和被告就開始扭打，2 人為了搶鐵管而從工廠內打到工
    廠外，是被告手持鐵管打其，並非其先拿鐵管打被告等語，
    惟依上開說明，其告訴係以使被告受刑事訴追為目的，告訴
    人之陳述是否與事實相符，仍應調查其他證據，以資審認。
(3)、茲告訴人雖指稱：上開鐵管係遭被告瞬間從其背後拿起鐵管
    打其，係被告先持鐵管打其，所以和被告就開始扭打云云，
    然此節為被告堅詞否認，而就系爭鐵管為何人所有，原先置
    於何處各情，則經告訴人於本院96年度易字第3927號案件審
    理中供認：系爭鐵管都是固定放在伊工廠鐵門的外面，要離
    開工廠時，就可以直接拿起來伸長按開關，鐵門外面放了三
    個汽油桶的鐵屑，因為有汽油桶的阻隔，不容易按到開關，
    所以才會備妥鐵管，如果汽油桶裡面沒有鐵屑的話，就會把
    鐵管直接放在桶內，如果有鐵屑的話，會將鐵管放在汽油桶
    及廁所牆壁，以方便拿取按鐵捲門開關等情（見97年度偵續
    字第70號偵查卷第23頁所附之本院96年度易字第3927號卷97
    年4 月16日審理筆錄），是系爭鐵管既為告訴人所有，併置
    於告訴人工廠門外之非顯眼位置，則被告於工廠內衝突甫生
    之際，何以竟能迅即覓得該置放於非顯眼處之鐵管併持以攻
    擊告訴人？參酌被告原意乃至告訴人工廠收取貨款，且被告
    初至告訴人工廠斯時，並未攜何器械，顯見被告應非有意尋
    釁方至告訴人前址工廠各情，堪認告訴人指稱鐵管係遭被告
    瞬間從其背後拿起打其，係被告先持鐵管打其云云，俱悖事
    理，告訴人此部分指述是否屬實，殊值存疑；再斟酌被告與
    告訴人於告訴人工廠內發生推拉之際，亦確相互有爭奪系爭
    鐵管，嗣併往告訴人工廠門口移動，雙方繼而在告訴人工廠
    對面即證人丙○○所營工廠門前附近方行罷手，而於被告與
    告訴人雙方爭奪鐵管之際，被告甚有出聲呼喊救命等情，則
    為被告及告訴人於本案審理中所是認，據此，茍告訴人指稱
    係被告主動先行出手毆擊告訴人復持鐵管攻擊云云屬實，則
    被告既主動出擊並手握鐵管，其於與告訴人推拉之際理應甚
    佔優勢，詎被告何以竟猶須高呼救命，併往丙○○工廠方向
    挪動以求助他人？顯見本件糾紛伊始，應係告訴人先行徒手
    毆打被告，繼而持其所有，放置工廠鐵門外之鐵管1 支，毆
    打被告頭部及身體各處，被告於此驟然遭毆情境下，方與告
    訴人推拉並爭奪告訴人用以不法侵害之鐵管，試圖阻止告訴
    人之現在不法侵害甚明，則告訴人之舉止自屬對被告先行有
    客觀上違法侵害之行為，依上開說明，被告本得以自力排除
    其侵害而行使防衛權。
(4)、又依本院於審理期日所見，告訴人之體型較被告為壯碩，而
    依一般社會生活之經驗，常人於遭他人不法侵害之情形，受
    攻擊者為免於持續受不法侵害，輒需為適當反擊行為，倘加
    害者因而受傷，原屬行使正當防衛權之當然結果，況於加害
    者體型相較於被害者為壯碩之情形，體型相較下處於弱勢者
    如無相應之反擊行為，衡情實難有效行使正當防衛權以排除
    不法侵害；準此，於一方先行不法侵害之情形，受侵害他方
    所為反擊行為，如無積極證據足證係臨時起意而基於傷害故
    意所為，自應推定為係行使正當防衛權，方足發揮正當防衛
    制度之精神，並維護受不法侵害者之正當權益；據此，本件
    率先攻擊被告之告訴人，雖遭被告反擊推拉及其後雙方倒地
    翻滾之動作因而受傷，惟依諸現場目擊證人丙○○證述乃見
    被告與告訴人抱在一起、推拉到門口處就倒在地上，兩人拉
    扯過程中，都用雙手握著鐵管等語在卷，即依證人丙○○所
    述，亦未見被告有何蓄意扭打而故意傷害告訴人之情，已難
    認被告有何故意以扭打方式傷害告訴人之情，且適足認體型
    處於弱勢之被告，於遭告訴人不法侵害之際，雖有採取與告
    訴人推拉及爭奪鐵管後雙方倒地翻滾之反擊行為，然被告既
    未有何扭打告訴人之情，堪認被告斯時所為應僅係正當防衛
    之舉而非故意傷害，自不得以被告上開推拉等反擊行為致告
    訴人受傷，即遽認被告係基於傷害之故意所為，從而，公訴
    人認被告除推拉告訴人外，尚基於傷害故意而與告訴人扭打
    等語，容有誤會。
(5)、然本件仍須再審究被告所實施之排除侵害手段，是否屬防衛
    所必要，且其所實施之防衛行為是否過當，茲綜觀本案發生
    之事實經過，被告因先遭告訴人徒手毆打，繼而由告訴人持
    鐵管毆打被告頭部及身體各處，則被告於遭受告訴人持鐵管
    毆打不法侵害之情境當下，為圖掙脫告訴人之侵害攻擊，方
    始出手推拉告訴人並與之爭奪告訴人所持用以不法侵害之鐵
    管，其後，雙方倒地翻滾，被告所為上開舉止自屬正當且必
    要之行為，被告辯稱所為係正當防衛一節，洵屬有據，堪以
    採信；復細譯告訴人受傷情形，就其分布部位、種類而言，
    容較被告所受傷勢輕微，堪認被告所為之防衛行為，亦未逾
    必要之程度，是本件被告雖有以徒手推拉及與告訴人爭奪鐵
    管，雙方倒地後翻滾等動作因而使告訴人成傷之行為，然應
    認被告所為係對於現在不法的侵害，出於防衛自己權利的行
    為，復觀以被告所為之防衛行為，亦未造成告訴人不成比例
    之損害，即無防衛過當之情形，從而，被告所為符合刑法第
    23條所規定之正當防衛，而可阻卻違法，依刑法第23條規定
    ，自屬不罰。
四、綜上所述，被告雖有推拉告訴人並與之爭奪告訴人所持用以
    不法侵害之鐵管及雙方倒地後翻滾等動作因而致告訴人成傷
    之行為，然被告所為核屬正當防衛，且防衛亦未過當，依刑
    法第23條規定，自可阻卻違法而不構成傷害罪，此外，本件
    依調查所得證據尚不足以證明被告確有公訴人所指傷害犯行
    ，揆諸首開說明，犯罪尚屬不能證明，應為無罪之諭知，以
    昭審慎。
據上論斷，應依刑事訴訟法第301條第1項，判決如主文。
本件經檢察官郭季青到庭執行職務。
中    華    民    國    97    年    10    月    6     日
                  刑事第十七庭  法  官  陳明偉
以上正本證明與原本無異
如不服本判決應於送達後10日內向本院提出上訴狀
                                書記官  強梅芳
中    華    民    國    97    年    10    月     6    日


司法院資訊處製作；財團法人民間司法改革基金會備份。
